臺灣臺東地方法院民事判決　　　　　　　　96年度訴字第53號
原　　　告　甲○○
訴訟代理人　庚○○
被　　　告　乙○○即戊○○○○.
訴訟代理人　郭重巒律師
上列當事人間請求損害賠償事件，本院於民國96年7月26日言詞
辯論終結，判決如下：
    主  文
原告之訴駁回。
訴訟費用新臺幣壹萬貳仟肆佰捌拾肆元由原告負擔。
    事  實  及  理  由
一、原告主張：
（一）原告之配偶陳文治自民國95年8月18日起受雇於丙○○（
      被告乙○○之弟），任職於被告經營之戊○○○○，後陳
      文治於95年12月30日清晨在臺東市○○路○ 段因車禍意外
      死亡。陳文治勞保年資合併為2 年以上，依勞工保險條例
      第63條第3 款規定，原告原可領取按平均月投保薪資計算
      之5 個月喪葬津貼及30個月遺囑津貼。
（二）請求之金額明細：陳文治日薪為新臺幣（下同）1,350 元
      ，週休2日之月平均工資為28,929元（計算式：1,350×30
      ×5÷7＝28,929，元以下四捨五入）。月投保薪資28,929
      元，40個月遺囑津貼合計1,157,160元。
（三）查被告乙○○為戊○○○○之業主，且戊○○○○為雇用
      5 人以上之公司，依勞工保險條例之規定，自有為陳文治
      投保之義務，今被告竟未履行該強制加保義務，至被告受
      有不能領取勞保給付之損失，爰依勞工保險條例第72條第
      1 項、民法第184條第2項規定，請求被告賠償聲明所示之
      金額等語，並聲明：(一)被告應給付原告 1,157,160元整及
      自起訴狀繕本送達被告之翌日（即96年4 月15日）起至清
      償日止，按年息百分之5 計算之利息。(二)願供擔保請准宣
      告假執行。
（四）對被告抗辯所為之陳述：
    (1)原告配偶於95年12月11日離開工地時，未曾向證人丙○○
      報備終止僱傭契約之意思表示，無法證明原告配偶於當日
      離開工地時，已與被告合意終止勞動契約。又被告宣稱原
      告配偶95年12月12日離職，惟依勞動基準法實施細則第9
      條之規定，離職翌日即應結清工資，證人丙○○於95年12
      月16日至17日左右遇見原告配偶，為何無結清工資給付原
      告配偶之作為，嗣後又聽其死亡時，更應依勞動基準法實
      施細則第16條規定，雇主應即結清其工資給付遺屬，惟被
      告皆無作為，均違反常理。原告於96年1 月19日領取其配
      偶95年12月薪資即表示被告仍將原告配偶視為在職員工之
      證明，且有鑑於原告配偶之前也曾於95年10月7 日至15日
      計9 天未上工，之後又回該鐵材行之記錄，基此，僅憑95
      年12月12日無返回該行上班，無礙其證明原告配偶12月仍
      受雇於該鐵材行上班之事實。
    (2)原告配偶係95年8月18日到職後1星期至15日內簽「自願不
      加入勞保」切結書，惟勞工保險之性質屬強制保險，參加
      與否非取決受雇人之意願，縱受雇人不願參加，僱用人仍
      有為其投保之義務，被告所辯縱認屬實，仍不能免除其法
      定義務，所辯不足採信。
三、被告則以：
（一）原告之配偶陳文治受僱被告戊○○○○時，即書立切結書
      ，不願被告戊○○○○為其辦理勞工保險：
    (1)原告之配偶陳文治生前已加入「農保」，因農保之保費較
      勞保之保費便宜，陳文治為免增加負擔，於受僱被告戊○○○○時，即書立切結書，表明自願不參加公司之勞、健
      保，日後如有事故，後果願意自行負責。
　  (2)陳文治既於95年8 月18日「任職」，即受雇於戊○○○○
      ，倘願由僱主為其辦理勞工保險，遲至95年12月12日「離
      職」，竟不願辦參加勞保，即明原告之夫陳文治已擇優投
      保另雇工之農保，而捨棄對被告之勞保甚明。
    (3)再參以辦理勞工保險之手續，尚需由員工（即受僱人陳文
      治）提供身分證、相片、印章等私人相關資料，始能辦理
      ，非由雇主單方面即能為受僱人辦理勞工保險，陳文治受
      僱被告期間，既已立切結書「不願參加公司之勞、健保」
      ，則陳文治未提供辦理勞工保險之相關資料，則被告自不
      可能為其強制辦理勞保。
（二）被告無違反保護他人之法律規定：
    (1)原告之配偶陳文治早於95年12月12日「離職」，已非被告
      戊○○○○之臨時僱工：被告戊○○○○係僱用原告之配
      偶陳文治擔任臨時僱工，言明日薪 1,350元，薪資按其每
      月實際工作日數發給，有工作始領有日薪，惟陳文治已於
      95年12月12日離職，未再受僱於被告戊○○○○。
　  (2)雇主對「離職員工」，依法已無為其辦理勞工保險之責任
      ，而原告之配偶陳文治係於離職後之95年12月30日發生車
      禍死亡，惟其早於車禍死亡之18日前，於95年12月12日即
      已離職，已非被告之員工，衡情被告自勿庸為其辦理勞工
      保險，退言之，縱被告於陳文治受僱期間，曾為其辦理勞
      工保險，惟其已於95年12月12日「離職」，被告於陳文治
      離職時，其勞工保險亦應隨之辦理「轉出」（即中斷勞工
      保險），勞工保險辦理「轉出」後，尚未再為辦理「轉入
      」之期間，倘發生事故，勞工保險依法並不給付，則原告
      依據勞工保險條例第72條第1 項及民法第184條第2項規定
      ，要求被告賠償，顯失依據。
（三）被告非陳文治之固定雇主：
　　  被告僅係僱用陳文治擔任臨時僱工之短暫工作，雖係按日
      計酬，惟工作機會、工時時間、工作量、工作場所均不固
      定，陳文治並非固定每日受被告指示分配工作，陳文治於
      未獲被告指示工作期間，仍可受僱於他人，從事其他非固
      定之短期工作，此觀之現今社會之工作形態，確有許多從
      事短期僱工之職業，其等參加勞工保險之「投保單位」，
      為其等「各職業公會」，而非其之短期雇主之被告。
（四）綜上，本件原告之夫陳文治，生前立切結書捨棄辦理勞保
      ，既非合法「已參加投保」之被保險人，且陳文治生前每
      月不固定，僅零星數日受僱於被告之期間，尚不及4 個月
      ，且尊重陳文治生前已立切結書拒絕參加投保「勞工保險
      」，已如上述，陳文治既拒不參加勞保，且於發生車禍當
      時已離職，自無適用勞工保險條例第63條，依被保險人平
      均月投保薪資，請求給付喪葬津貼及遺屬津貼之依據等語
      資為抗辯，並聲明：(一)原告之訴及假執行之聲請均駁回。
      (二)如受不利判決，願供擔保請准宣告免為假執行。
三、下列事實為兩造所不爭執（見本審卷第83、84頁），自堪信
    為真實，本院爰採為判決之基礎：
（一）原告之配偶陳文治自95年8 月18日起受雇於丙○○（被告
      乙○○之弟），任職於被告經營之戊○○○○，嗣陳文治
      於95年12月30日清晨在臺東市○○路○ 段因車禍意外（下
      稱系爭事故）死亡。
（二）被告乙○○為戊○○○○之負責人。
（三）原告配偶陳文治受雇於戊○○○○工作之日薪為 1,350元
      。
（四）原告之配偶陳文治曾書立切結書載明：「本人陳文治為戊○○○○雇用之臨時雇工，自願不參加公司之勞、健保，
      日後如有事故，後果願自行負責，恐口說無憑，特立此書
      為證。」
（五）被告戊○○○○為雇用員工5 人以上之公司、行號。
四、得心證之理由
    本件經兩造協議，並同意簡化爭點為：(一)原告之配偶陳文治
    是否早於95年12月12日「離職」，於系爭事故發生時已非被
    告戊○○○○之臨時僱工？(二)陳文治出具之切結書可否排除
    被告商號為員工投保之義務？(三)原告依據勞工保險條例72條
    第1 項，請求被告賠償因未據實投保之賠償金額有無理由？
    若有理由，其賠償金額為多少？(四)原告配偶生前之勞工保險
    年資是否有滿2年？原告能否依勞保條例第63條第3款之規定
    ，請求勞工死亡之給付？茲審酌如下：
（一）按勞工保險乃屬強制保險，雇主不得以任何事由拒絕為員
      工加保，亦不得徒以勞工先前業已以其他名義加保而免除
      其應予加保之義務，最高法院86年度臺上字第947 號著有
      判決足資參照。被告雖辯稱陳文治於到職後曾以「本人陳
      文治為戊○○○○雇用之臨時雇工，自願不參加公司之勞
      、健保，日後如有事故，後果願自行負責等」為由切結並
      請被告不再加保勞工保險，其除提出陳文治所書立之切結
      書1 件為證（見本院卷第54頁），並據證人丙○○、丁○○、己○○、洪銀霞等人到庭具結證述明確。惟衡諸上開
      最高法院判決意旨，被告所稱縱然屬實，亦僅屬是否與有
      過失之問題，仍不能免除被告為員工投保勞工保險之義務
      。
（二）證人丙○○於本院審理時到庭具結證述：「（問：後來陳
      文治有無離職？）有，他從95年12月11日領完錢後，就沒
      來上班，我有聽己○○說他不做了，過兩天我在路上遇到
      陳文治，我有向他確認，他表示不做了。」、「（問：你
      何時聽己○○說陳文治不做了？）大約是95年12月15日左
      右，因為陳文治有幾天沒來上班，然後己○○就主動告訴
      我說，他有打電話給陳文治，陳文治說不做了。」、「（
      問：你何時、何地遇到陳文治向他查證是否不做了？）95
      年12月16、17日左右下午3、4時許，在中興路靠近大潤發
      處遇到的。」等語（見本院卷第102、103頁之言詞辯論筆
      錄）。證人丁○○則於本院審理時到庭具結陳明：「（問
      ：95年12月11日陳文治領完薪水後，有無再去上班？）沒
      有再去了。」等語（見本院卷第106 頁之言詞辯論筆錄）
      。另一證人己○○亦於本院審理時到庭具結陳述：「（問
      ：95年12月11日陳文治領完薪水後，是否有去上班？）領
      完薪水後，就沒去上班了。」、「（問：你發現陳文治沒
      來上班後，有無跟他聯絡？）在他沒來上班後約3、4天，
      我有打電話給他，他說不做了。」等語（見本院卷第109
      頁之言詞辯論筆錄）。上開證人經隔離訊問後，其等之證
      詞互核相符，足認被告抗辯原告配偶陳文治於95年12月12
      日自動離職而終止勞動契約乙節，自屬信而有徵。
（三）原告雖主張：終止勞動契約時，雇主應即結清工資給付勞
      工；勞工死亡時，雇主應即結清其工資給付其遺屬，勞動
      基準法施行細則第9條及第16條第1項分別定有明文，證人
      丙○○於95年12月16、17日左右遇見原告配偶時，並未結
      清工資給付原告配偶，嗣後聽其死亡時，亦未結清其工資
      給原告，均違反上開規定，故本件勞務契約並未終止。惟
      按僱傭未定期限者，各當事人得隨時終止契約，但有利於
      受僱人之習慣者，從其習慣，民法第488條第2項定有明文
      ；又民法第488 條之終止權係法定權利，並不待對造同意
      始生效力。查原告配偶陳文治於95年12月12日起，即未到
      被告之商行上班，嗣後分別向證人己○○及丙○○表示不
      做了，堪認原告配偶陳文治已於95年12月12日自動離職而
      終止勞動契約。準此，原告配偶陳文治與被告間僅生結清
      給付工資之權利義務關係，無礙陳文治與被告勞動契約於
      95年12月12日已終止之認定，是95年12月30日事故發生時
      ，被告與陳文治間已無僱傭關係存在。
（四）末按符合勞工保險條例第6 條規定之勞工，各投保單位應
      於其所屬勞工到職、入會、到訓、離職、退會、結訓之當
      日，列表通知保險人；其保險效力之開始或停止，均自應
      為通知之當日起算，勞工保險條例第6條第2款、第11條分
      別定有明文。陳文治受僱於被告期間，被告固有義務為其
      投保勞工保險，惟陳文治之僱用契約僅存續至95年12月12
      日為止等情，業如前述，是依前開勞工保險條例第11條之
      規定，倘若被告已為陳文治投保，亦應於95年12月12日陳
      文治離職之日，列表通知保險人，則保險效力之停止，即
      自通知之當日起算。本件陳文治係於離職後之95年12月30
      日發生車禍死亡，縱使被告曾為其投保勞工保險，保險效
      力亦自離職日後停止，原告即無法依照勞工保險條例之規
      定請求喪葬津貼及遺屬津貼，足認原告並未因被告未替陳
      文治加入勞工保險之行為受有損害。從而，原告本於侵權
      行為之法律關係及勞工保險條例第72條之規定，請求被告
      賠償原告未能依勞工保險條例請領喪葬津貼、遺屬津貼共
      1,157,160 元之損害及法定遲延利息，即屬無據，應予駁
      回。又原告之訴既經駁回，其假執行之聲請已失所附麗，
      應併予駁回。
五、法院為終局判決時，應依職權為訴訟費用之裁判，民事訴訟
    法第87條第1 項有明文規定，經計算本件之訴訟費用為原告
    所繳交之裁判費12,484元，爰判決如主文第2 項所示。
六、本件為判決基礎之法律關係已臻明確，兩造其餘之攻擊防禦
    方法及爭點，核與判決結果不生影響，毋庸一一論列，併此
    敘明。
七、據上論結，本件原告之訴為無理由，依民事訴訟法第78條，
    判決如主文。
中　　華　　民　　國　　96　　年　　8 　　月　　9 　　日
                  民事庭    法  官  陳弘能
以上正本係照原本作成
如對本判決上訴，須於判決送達後20日內向本院提出上訴狀
中　　華　　民　　國　　96　　年　　8 　　月　　9 　　日
                            書記官　陳俊吉
